【裁判字號】    97,保險上,8
【裁判日期】    981230
【裁判案由】    給付保險金
【裁判全文】
臺灣高等法院高雄分院民事判決         97年度保險上字第8號
上  訴  人  甲○○
訴訟代理人  王家鈺律師
訴訟代理人  乙○○
被上訴人    國泰人壽保險股份有限公司高雄分公司
法定代理人  戊○○
訴訟代理人  丙○○
            丁○○
上列當事人間請求給付保險金事件，上訴人對於民國97年4 月30
日臺灣高雄地方法院96年度保險字第18號第一審判決提起上訴，
本院於98年12月16日言詞辯論終結，判決如下：
    主  文
上訴及假執行之聲請均駁回。
第二審訴訟費用由上訴人負擔。
    事實及理由
一按訴之變更或追加，非經他造同意，不得為之。但減縮應受判
  決事項之聲明者，不在此限，民事訴訟法第446 條第1 項、第
  255 條第1 項第3 款定有明文。上訴人於起訴時係請求被上訴
  人應給付新臺幣（下同）368 萬元，及自起訴狀繕本送達翌日
  ，即民國96年2 月17日起至清償日止，按週年利率10% 計算之
  利息。嗣於本院審理中因已受領其中843,088 元（20萬元滿期
  保證金、643,088 元滿期紅利），而減縮請求被上訴人應給付
  2,836,912 元（368 萬元－843,088 元＝2,836,912 元），及
  自96年2 月17日起至清償日止，按年利率10% 計算之利息（見
  本院卷第274 頁、第245 頁），乃合於上開規定，自應准許。
二上訴人起訴主張：上訴人之父朱健隆前於73年1 月5 日，以自
  己為要保人、被保險人，上訴人為次被保險人，上訴人之母即
  乙○○為受益人，向被上訴人購買「國泰教育年金保險甲型」
  壽險契約，保額為40萬元，保期22年（保單號碼：0000000000
  ，下稱系爭保險契約）。嗣朱健隆於75年1 月27日病逝，依系
  爭保險契約之約定，主被保險人於契約有效期間內身故，免繳
  未到期保險費，故其後未到期保費視同已繳納。因系爭保險契
  約業於95年1 月4 日期滿，被上訴人依約即應給付主契約金20
  萬元及每5 年按保額計算每萬元之基本保險累積之紅利348 萬
  元，總計368 萬元與上訴人。詎被上訴人竟只願給付主契約金
  20萬元，累積紅利部分則拒不給付，爰依系爭保險契約第32條
  之約定提起本訴等語。求為判決：(一)被上訴人應給付368 萬元
  ，及自起訴狀繕本送達翌日，即96年2 月17日起至清償日止，
  按週年利率10% 計算之利息。(二)願供擔保准予宣告假執行。（
  原審為上訴人全部敗訴之判決，經上訴人聲明不服）於本院聲
  明：(一)原判決廢棄。(二)被上訴人應給付2,836,912 元，及自96
  年2 月17日起至清償日止，按週年利率10% 計算之利息。(三)願
  供擔保准予宣告假執行。
三被上訴人則以：因主保險人朱健隆於75年1 月27日身故時，已
  提領紅利205 元，則依系爭保險契約及財政部頒佈紅利計算方
  式，系爭保險之保單累積紅利應為643,088 元，被上訴人業以
  函文通知上訴人領取，惟遭拒絕領取。另上訴人所主張之紅利
  金額348 萬元係因其未將朱健隆於75年1 月27日身故後，契約
  免繳未到期保險費之特殊條件導入所計算出之錯誤結果等語置
  辯。於本院聲明如主文所示。
四兩造所不爭執之事項：
(一)朱健隆於73年1 月5 日，以自己為要保人、被保險人、上訴人
  為次被保險人、乙○○為受益人，向被上訴人投保「國泰教育
  年金保險甲型」壽險，保額為40萬元，保險期間為22年，系爭
  保險已於95年1 月4 日屆滿終期，保單號碼：0000000000；朱
  健隆於75年1 月27日身故。
(二)系爭保險契約之滿期保險金，依該契約第10條之約定為保額之
  50% ，因系爭保險契約之保額為40萬元，故滿期保險金為20萬
  元（計算式：40萬元×50% ＝20萬元），被上訴人於系爭保險
  契約期滿時，即已函知上訴人領取，並已領取。
(三)保單紅利給付金額為每萬元基本保險金額之紅利乘以40之計算
  式後所得之數額。
(四)73年起迄80年止系爭保險契約之保單紅利依被上訴人於每年會
  計年度終了，對交費已達有保單價值準備金之有效契約，按當
  年中央銀行核定之二年期儲蓄存款最高利率（加權平均）和預
  定利率之差額乘以期中保單價值準備金計算；自81年起迄91年
  保單紅利之利率改以臺灣銀行、第一銀行、合作金庫與中央信
  託局四家行庫每月第一個營業日牌告之二年期定期儲蓄存款計
  算；自92年起迄95年止則按應分配保單紅利計算公式之當年度
  死差損益與利差損益得互相抵用。
(五)被上訴人依財政部74年12月13日台財融字第26170 號函文及75
  年4 月4 日台財融字第7541113 號函，提高死殘保險金，已於
  75年8 月26日補給472,440 元保險金與上訴人收受。
(六)要保人即上訴人之父朱健隆已依系爭保險契約繳納保費共86,4
  00元，上訴人則已依系爭保險契約領取4,155,528 元保險金（
  含系爭保險契約期滿應於95年領取之紅利，除兩造爭執金額外
  之643,088 元，另75年紅利205 元未算入）。
(七)系爭保險契約第32條約定紅利給付方式為「儲存生息」及「調
  整保險費」兩種，而要保人朱健隆於締約時選擇儲存生息。嗣
  財政部於81年3 月19日以台財保字第811758442 號函核定「壽
  險業人壽保險保單紅利分配處要點」公佈後，上訴人未向被上
  訴人申請變更紅利為增額繳清。
五協商整理兩造爭點如下：
(一)系爭保險契約累積紅利205 元是否曾於75年1 月27日提領，而
  不得列入累積？
(二)被上訴人應給付之利差紅利，究應「儲存生息」計算，或「購
  買加大保險」（即購買增額繳清保險）計算給付？
(三)上訴人得否依系爭保險契約請求被上訴人給付系爭保險契約滿
  期紅利2,836,912 元及約定遲延利息？
六系爭保險契約累積紅利205 元是否曾於75年1 月27日提領，而
  不得列入累積？
(一)按請求履行債務之訴，原告就其所主張債權發生原因之事實，
  固有舉證之責任，若被告自認此項事實而主張該債權已因清償
  而消滅，則清償之事實，應由被告負舉證之責任，此觀民事訴
  訟法第277 條之規定自明，最高法院28年上字第1920號判例要
  旨足資參照。
(二)經查：系爭保險契約累積紅利於75年1 月27日為205 元一節，
  為被上訴人所不爭執（見原審卷第27頁），而被上訴人主張該
  205 元業經給付完畢，並提出電腦紅利給付記錄為憑（見原審
  卷第37頁），惟為上訴人所否認，則揆諸上揭說明，被上訴人
  自應就已給付205 元之事實舉證以實其說。次查：被上訴人提
  出之電腦紅利給付記錄僅有保單號碼，記載紅利種類為紅利給
  付、匯款日期75年1 月27日、給付金額205 、檔案號碼0 等語
  ，其餘空白一節，有該記錄附卷可稽（見原審卷第37頁），亦
  即該電腦記錄並未記錄當時由何人受領205 元，而記錄之給付
  日期竟為朱健隆身故之日，依常情而論，朱健隆於身故之日顯
  無可能親自向被上訴人領取，且次保險人即上訴人當時僅2 歲
  餘自無受領可能，另受益人乙○○於配偶死亡當日應亦無暇處
  理喪事以外之事務。又上訴人復否認上開私文書之真正（見原
  審卷第58頁），被上訴人亦自認系爭保險契約累積紅利205 元
  曾於75年1 月27日給付一情，距今已逾20年，乃無法提出除上
  開內部電腦記錄以外之證明（見本院卷第106 頁）。據此，自
  無從僅以被上訴人之內部電腦記錄認定被上訴人曾於75年1 月
  27日給付系爭保險契約累積紅利205 元與上訴人。是以上訴人
  主張應將系爭險契約75年1 月27日累積紅利205 元列入計算滿
  期累積紅利等語，即屬可採。
七被上訴人應給付之利差紅利，究應「儲存生息」計算，或「購
  買加大保險」（即購買增額繳清保險）計算給付？
(一)按保險契約應以保險單或暫保單為之；保險契約由保險人於同
  意要保人聲請後簽訂，保險法第43條、第44條第1 項定有明文
  。易言之，保險契約當事人合意之事項應以保險契約之內容為
  憑。佐以保險法第56條規定：「變更保險契約或恢復停止效力
  之保險契約時，於保險人於接到通知後10日內不為拒絕者，視
  為承諾」，可知保險契約成立後遇有變更內容情事，猶需要保
  人或被保險人通知保險人，待其承諾或於接到通知後10日內不
  為拒絕時，始生變更之效力。
(二)經查：系爭保險契約第32條乃約定保單紅利計算與給付之內容
  為「本公司於每年會計年度終了，對交費已達有保單價值準備
  金的有效契約按當年中央銀行核定之2 年期儲蓄存款最高利率
  （加權平均）和預定利率的差額乘以期中保單價值準備金計算
  保單紅利。前項保單紅利每年按當年中央銀行核定之2 年期儲
  蓄存款最高利率（加權平均）依複利方式計息，累積至滿期、
  次被保險人身故或終止契約時給付。前項保險單紅利，要保人
  並得申請用以調整保險費」等語，又第29條定義系爭保險契約
  之受益人為「本契約各項保險金給付以主被保險人為受益人，
  但主被保險人身故時的身故保險金及身故後依據本契約所得申
  領的升學年金、教育年金及滿期保險金以次被保險人為受益人
  。…主、次被保險人均已身故時，以指定的受益人為受益人」
  等語，有系爭保險契約附卷可稽（見原審卷第18頁），足認系
  爭保險契約約定受益人領取之保單紅利可以儲存生息或抵繳保
  費之方式計算。又查：財政部嗣於81年3 月19日核定壽險業人
  壽保險保單紅利分配處理要點，自81年起可採4 種方式處理，
  即現金給付、儲存生息、躉繳增額繳清、抵繳保費，惟此非屬
  強制提供之項目，各保單之紅利給付方式仍依保單條款規定或
  保戶依保單條款所作選擇方式為依據一節，亦有財政部81年3
  月19日以台財保字第811758442 號函、行政院金融監督管理委
  員會98年8 月24日金管保財字第09802152020 號函在卷可憑（
  見本院卷第59頁、第190 頁），如此應認系爭保險契約自81年
  起若有變更增加紅利給付方式包含現金給付及躉繳增額繳清，
  且經上訴人重行選擇時，系爭保險契約之紅利始需按上訴人選
  擇之方式計算分配。
(三)次查：系爭保險契約第32條雖約定紅利給付計算方式有「儲存
  生息」及「調整保險費」（即抵繳保費）兩種，惟要保人朱健
  隆於締約時選擇儲存生息。嗣財政部於81年3 月19日以台財保
  字第811758442 號函核定壽險業人壽保險保單紅利分配處理要
  點公佈後，上訴人未向被上訴人申請變更紅利為增額繳清一節
  ，為兩造所不爭執（見本院卷第247 頁），足認系爭保險契約
  原約定被上訴人應給付之紅利為儲存生息，又因上訴人就非屬
  保險人應強制提供之紅利給付方式，自81年度壽險業人壽保險
  保單紅利分配處理要點生效時起，未向被上訴人要約變更系爭
  保險契約之紅利給付方式為躉繳增額繳清（即購買加大保險）
  ，則揆諸上開說明，被上訴人就系爭保險契約應給付之紅利方
  式仍按原約定之儲存生息方式為之，自有所據。至上訴人主張
  被上訴人就系爭保險契約給付之紅利方式應以善良管理人之注
  意義務自動變更為購買加大保險等語，並引用新光人壽保險股
  份有限公司續期繳費單，暨保險契約抵繳保費相關計算式及金
  額表、系爭保險契約設計之原始廣告及紅利參考計算式、簡介
  等，均未能證明上訴人曾於81年間向被上訴人表示變更選擇紅
  利給付方式為躉繳增額繳清；或系爭保險契約曾約定被上訴人
  就滿期紅利之計算應盡善良管理人之注意不待要保人要求變更
  即可自行變更契約內容，因此，系爭保險契約內容顯無從自行
  或任由被上訴人單方行為變更，故其主張自不足採。
八上訴人得否依系爭保險契約請求被上訴人給付系爭保險契約滿
  期紅利2,836,912 元及約定遲延利息？
(一)經查：依系爭保險契約之約定，上訴人乃得請領第9 條升學年
  金、第10條滿期保險金、第11條身故保險金、第14條教育年金
  ，及第32條於滿期時之保單紅利一節，有兩造不爭執其真正之
  經財政部於72年5 月6 日以台財融第16408 號函核准之系爭保
  險契約在卷可據（見原審卷第16頁至第18頁），核與行政院金
  融監督管理委員會97年10月13日保局二字第09700137360 號函
  附正式文件相符（見本院卷第80頁至第88頁），足堪認定。又
  查：要保人即上訴人之父朱健隆已依系爭保險契約繳納保費共
  86,400元，上訴人則自75年起迄今已依系爭保險契約領取身故
  保險金、教育年金、升學年金、滿期金、滿期紅利等共計4,15
  5,528 元之保險金（含系爭保險契約期滿應於95年領取之紅利
  ，兩造爭執之金額及75年紅利205 元未算入），且上開滿期金
  ，依該契約第10條之約定為保額之50% ，因系爭保險契約之保
  額為40萬元，故滿期保險金為20萬元（計算式：40萬元×50%
  ＝20萬元），被上訴人於系爭保險契約期滿時，即已函知上訴
  人領取，並已領取。另被上訴人依財政部74年12月13日台財融
  字第26170 號函文及75年4 月4 日台財融字第7541113 號函，
  提高死殘保險金，亦已於75年8 月26日補給472,440 元保險金
  與上訴人收受一節，為兩造所不爭執（見本院卷第108 頁、第
  246 頁至第247 頁），並有上訴人不爭執其真正之給付保險金
  明細表在卷可憑（見本院卷第201 頁至第202 頁、第243 頁）
  ，佐以行政院金融監督管理委員會保險局於96年1 月8 日函覆
  上訴人之訴訟代理人乙○○之保局三字第0950215460號函示「
  有關死殘增額回饋金額之計算，依財政部74年12月13日（74）
  台財融字第26170 號函規定，保險公司對有效契約可自3方 式
  中擇一採用，而國泰人壽對系爭保單之契約概況試算，係依兩
  生命表間（1974TSO 表與1984TSO 表）死亡率差額為比率計算
  ，即第三年度被保險人身故當時（42歲）之死殘回饋金額為每
  萬元基本保額死殘增額11,811元，故40萬元基本保額計有472,
  440 元之死殘增額回饋金」等語（見本院卷第44頁至第45頁）
  ，據此足認除上訴人爭執被上訴人應依系爭保險契約第32條給
  付之滿期紅利2,836,912 元外，其餘被上訴人應依系爭保險契
  約給付之身故保險金、教育年金、升學年金、滿期金、死殘增
  額回饋金，均已依約履行，且經被上訴人受領無誤。
(二)次查：系爭保險契約保單紅利給付金額為每萬元基本保險金額
  之紅利乘以40之計算式後所得之數額，而自73年起迄80年止系
  爭保險契約之保單紅利依被上訴人於每年會計年度終了，對交
  費已達有保單價值準備金之有效契約，按當年中央銀行核定之
  二年期儲蓄存款最高利率（加權平均）和預定利率之差額乘以
  期中保單價值準備金計算；自81年起迄91年保單紅利之利率改
  以臺灣銀行、第一銀行、合作金庫與中央信託局四家行庫每月
  第一個營業日牌告之二年期定期儲蓄存款計算；自92年起迄95
  年止則按應分配保單紅利計算公式之當年度死差損益與利差損
  益得互相抵用等節，為兩造所不爭執（見本院卷第108 頁），
  並有系爭保險契約、財政部67年1 月9 日台財錢字第10144 號
  函、80年12月31日台財保字第800484251 號函、81年3 月19日
  台財保字第811758442 號函、91年12月18日台財保字第091007
  2808號函（見原審卷第18頁、第29頁至第34頁、第89頁至第90
  頁）在卷可稽，佐以上訴人不爭執其真正之被上訴人送請當時
  主管機關財政部核准之「國泰教育年金保險」（即系爭保險契
  約援用之約定內容）審核主要項目中計算基礎，就預定危險發
  生率係依臺灣壽險業經驗生命表（即1974TSO 表）、預定利率
  為年利率6%，及期末責任準備金計算公式等（見本院卷第118
  頁至第126 頁、第134 頁），經本院送請川誠精算顧問有限公
  司（下稱川誠公司）鑑定被上訴人係系爭保險契約於滿期時應
  給付之紅利數額，川誠公司乃分別就上訴人即次被保險人條件
  及主被保險人朱健隆未死亡之條件計算所產生「年度」、「計
  息期間」、「上一年度期中保價」、「上一年度分紅利率平均
  －預定利率」、「年度初可分配之利率紅利」、「當年度死亡
  保額」、「期末保單價值準備金」、「預定死亡率－經驗死亡
  率」、「年度初可分配之死差紅利」、「當年度之利差紅利＋
  死差紅利」、「當年度之累積紅利」、「當年度月複利至計息
  日之利率」、「至當期保險年度底之累積紅利」等項目依照計
  算說明、紅利儲存計息及相關法令規定進行鑑定，結果為：次
  被保險人之病故保額、死亡率條件計算未提領紅利205 元之滿
  期紅利為639,264 元；主被保險人之病故保額、死亡率條件計
  算未提領紅利205 元之滿期紅利為641,600 元等語，亦有川誠
  公司98年7 月3 日鑑定報告在卷可據（另置卷外）。足認系爭
  保險契約之滿期紅利以儲存計息及滿期時尚存活之上訴人病故
  保額、死亡率條件計算結果應為639,264 元。此外，上訴人亦
  自承無法提出系爭保險契約滿期紅利為348 萬元之資料及計算
  方式（見本院卷第273 頁），因被上訴人已給付上訴人643,08
  8 元，為上訴人所不爭執（見本院卷105 頁至第106 頁），乃
  已逾639,264 元，則被上訴人主張上訴人不得再依系爭保險契
  約請求被上訴人給付系爭保險契約滿期紅利2,836,912 元（34
  8 萬元－639,264 元＝2,836,912 元）及約定遲延利息等語，
  自屬可採。
(三)至上訴人另主張依系爭保險契約滿期紅利之計算應含主被保險
  人及次被保險人之病故保額、死亡率條件結果之總和；川誠公
  司之鑑定結果不正確，因係根據被上訴人提供之資料，且未就
  躉繳增額繳清（即購買加大保險）之紅利分配方式予以計算鑑
  定；銀行利率一定高於系爭保險契約預定利率，惟鑑定報告將
  第一、二年利差紅利計算為0 ，又未以次被保險人之病故保額
  、死亡率條件計算死差紅利、復未加計主被保險人病故保障加
  死殘增額欄之累計金額451,202 元及漏載死差紅利部分之綜合
  計算，其計算顯然有誤，並請求訊問鑑定人及再鑑定等語。惟
  查：
1.主被保險人朱健隆已於73年1 月5 日死亡，業如前述，因此自
  73年1 月5 日起即無從以朱健隆生存之年齡對照1974TSO 生命
  表作為比較預定危險發生率後計算死差紅利。是以系爭保險契
  約於主被保險人死亡後，自無再以其病故保額、死亡率條件計
  算之理。況且，依系爭保險契約條文約定內容及送審項目綜合
  以觀，除約定殘廢保險金以主被保險人殘廢為給付條件外，其
  餘不論給付教育、升學年金、滿期保險金、身故保險金均以次
  被保險人之年齡為給付條件，亦即系爭保險契約給付保險金時
  並未有同時以主被保險人及次被保險人之年齡為條件予以計算
  ，而後加總給付者，如此自無從認定系爭保險契約就滿期紅利
  之計算應含主被保險人及次被保險人之病故保額、死亡率條件
  結果之總和。佐以被上訴人始終主張應給付之滿期紅利以從優
  按主被保險人病故保額、死亡率條件計算為643,088 元等語（
  見原審卷第20頁、本院卷第202 頁），而此經行政院金融監督
  管理委員會保險局就系爭保險契約自投保日起每年應給付之紅
  利金額檢視被上訴人提出給付滿期紅利之資料表示，乃符合主
  管機關規定及核定之相關函令一節，亦有該局96年11月12日保
  局二字第09602125300 號函在卷可憑（見原審卷第74頁），據
  此足認被上訴人給付之滿期紅利僅以一位被保險人之病故保額
  、死亡率條件計算，而未以二位被保險人之病故保額、死亡率
  條件計算後加總，乃合於主管機關規定及核定之相關函令。是
  以上訴人上開主張，並不足採。另上訴人復請求訊問鑑定人說
  明應以主、次被保險人之病故保額、死亡率條件計算後加總，
  亦顯無必要。
2.本院於送請川誠公司鑑定前，乃要求兩造確認計算系爭保險契
  約滿期紅利之依據資料，且上訴人就被上訴人提出之相關資料
  具狀表明不爭執一節，亦有本院97年12月8 日97雄分院謀民實
  97保險上8 字第20457 號函及上訴人97年12月16日民事準備書
  (二)狀在卷可稽（見本院卷第132 頁、第134 頁），佐以川誠公
  司鑑定時不僅參考被上訴人提出之資料，尚且自行參照相關法
  令規範一情，亦有該鑑定報告所註開宗明義可憑，則上訴人僅
  單純質疑川誠公司依據被上訴人提供之資料不正確，爭執鑑定
  報告計算之數據，復表示無法另行提出資料比對、鑑定報告過
  於專業無法看懂等語（見本院卷第244 頁、第262 頁至第263
  頁），如此自無從認定川誠公司之鑑定結果不正確。再者，系
  爭保險契約並未約定將紅利以躉繳增額繳清（即購買加大保險
  ）方式分配，業如上述，川誠公司自無需就此鑑定。是以，上
  訴人請求被上訴人再行提出每年增加之死亡或全殘廢保險金額
  表、每年抵繳保費金額表、保戶資料內容查詢表、紅利明細試
  算表以供川誠公司計算紅利以躉繳增額繳清（即購買加大保險
  ）方式分配之金額，自無必要。
3.鑑定報告已就年度初可分配之利差紅利標示其計算公式為期中
  保價利差，而所謂期中保價即為（上一期期末保價金＋本期
  期末保價金）÷2 ，因第1 年締約時系爭保險契約尚未產生保
  價金，需自第2 年以後才會產生，故第3 年所生之期末保價金
  與第2 年之期末保價金會在第3 年出現期中保價323.5 元，該
  數額再乘以第3 年度之利差1.58% （7.58% －6.00% ＝1.58%
  ），而為5.1 元（323.5 元×1.58% ＝5.1 元，小數點第2 位
  以下四捨五入），以此類推。再者，財政部78年6 月13日臺財
  融第780163356 號函係就保單紅利分配年利率表示以9.75% 辦
  理，及保單紅利儲存生息比照保單紅利分配利率辦理，且該函
  文生效日為78年4 月1 日，因此78年1 月6 日至78年3 月31日
  之年利率為6.5%3/12，自78年4 月1 日起迄79年1 月5 日為9.
  75%9/12 ，則該年度分紅利率為年利率8.94% （6.5%3/12＋9.
  75%9/12 ＝8.9375% ），因此系爭保單分紅利益於79年為年利
  率8.94% 、80年為年利率9.75% 、81年為年利率9.75% ，另依
  財政部67年1 月9 日臺財錢第10144 號函所示人壽保險計算
  保險費之預定利率低於年息8 厘者，應按【中央銀行核定之2
  年期儲蓄存款最高利率（加權平均）－預定利率期中責任準
  備金＝應分配保單紅利】，而系爭保險契約預定利率為年息6
  厘，自73年1 月5 日起迄80年1 月5 日止紅利之計算公式，與
  上開函示相同，又依財政部80年12月31日臺財保字第80048425
  1 號函示自81保單年度起人壽保險計算保單紅利分配年利率，
  以臺灣銀行、第一銀行、合作金庫與中央信託局4 家行庫每月
  初（每月第一個營業日）牌告之2 年期定期儲蓄存款最高年利
  率加權平均計算，81年3 月19日臺財保字第811758442 號函與
  系爭保險自81年1 月5 日起迄95年1 月5 日止紅利之計算公式
  相同，及行政院金監督管理委員會保險局96年1 月8 日保局三
  字第09502156460 號函、96年11月12日保局二字第0960212530
  0 號覆系爭保單紅利自92年度起依財政部91年12月18日臺財保
  字第0910072808號函，按應分配保單紅利計算公式之當年度死
  差損益與利差損益得互相抵用之規定計算等節，為上訴人所不
  爭執（見本院卷第271 頁至第272 頁），而上開利率與鑑定報
  告附表一「紅利計算明細（紅利未提領）依次被保險人之條件
  所計算」據以計算之分紅利率相符（見另置卷外鑑定報告第2
  頁），足認鑑定報告就利差紅利之計算並無錯誤。另銀行利率
  自89年起即逐年下降，乃眾所週知，因銀行利率低於預定利率
  年息6%，則其利率成負數，自無不當。而銀行利率既低於預定
  利率年息6%，與被上訴人推出「國泰教育年金保險」時中央銀
  行二年期定期儲蓄存款利率高達8.85% 相較，乃超出預定利率
  年息6%甚多，若以該利差計算儲存生息，確實將超出鑑定報告
  所列近數年之儲存生息結果。惟此乃國際金融變化不可抗力所
  致，尚無從究責被上訴人此時未能以締約時之銀行利率計算紅
  利儲存生息。又自82年起預定死亡率確高於經驗死亡率，惟死
  差紅利係以當年死亡保額扣除期末保單價值準備金後之數額乘
  以預定死亡率扣除經驗死亡率之數額，因此不僅預定死亡率扣
  除經驗死亡率之數額需為正數，當年死亡保額扣除期末保單價
  值準備金之數額亦需為正數，始會產生死差紅利，所以系爭保
  險契約自93年度起才有死差紅利。而自93年度起，復因財政部
  91年12月18日臺財保字第0910072808號函示「按應分配保單紅
  利計算公式之當年度死差損益與利差損益得互相抵用之規定計
  算」結果，死差紅利固為正數，惟利差紅利為負數，且高於死
  差紅利，因此93年至95年間之累積紅利即增加有限（詳見另置
  卷外鑑定報告第2 頁附表一所示）。是以，鑑定報告就此部分
  之計算，亦屬正確。上訴人爭執鑑定報告不正確，顯不足採。
4.鑑定報告所附之附表一、二係以次被保險人之條件所計算、附
  表三至六則以主被保險人之條件所計算，且該等以不同人之條
  件所計算結果，在當年死亡保額、預定死亡率、經驗死亡率即
  因主、次被保險人之年齡而產生不同之數據，因此計算結果導
  致死差紅利、利差紅利＋死差紅利、當年度累積紅利、至當期
  保險年度底之累積紅利即明顯不同一節，有該鑑定報告在卷可
  稽（見另置卷外鑑定報告第2 頁至第7 頁），足認鑑定報告確
  有以次被保險人之病故保額、死亡率條件計算本件紅利。再者
  ，系爭保險契約於主被保險人死亡後，自無再以其病故保額、
  死亡率條件計算之理，已如前述，是以上訴人主張鑑定報告未
  以次被保險人之病故保額、死亡率條件計算死差紅利、復未加
  計主被保險人病故保障加死殘增額欄之累計金額451,202 元其
  計算顯然有誤及漏載死差紅利部分之綜合計算等語，自不足採
  。其復請求訊問鑑定人是否未以次被保險人之病故保額、死亡
  率條件計算死差紅利，及再次鑑定等，亦無必要，併此敘明。
九綜上所述，上訴人主張本於系爭保險契約之法律關係，請求被
  上訴人給付2,836,912 元，及自96年2 月17日起至清償日止，
  按週年利率10% 計算之利息，為無理由，不應准許。其假執行
  之聲請亦失所附麗，應併予駁回。原審為上訴人敗訴之判決，
  及駁回其假執行之聲請，並無不合。上訴意旨指摘原判決不當
  ，求予廢棄改判，為無理由，應予駁回。
十據上論結，本件上訴為無理由，依民事訴訟法第449 條第1 項
  、第78條，判決如主文。
中    華    民    國    98    年    12    月    30    日
                            民事第四庭
                                審判長法官  蔡文貴
                                法      官  黃科瑜
                                法      官  謝靜雯
以上正本證明與原本無異。
如對本判決上訴，須於判決送達後20日內向本院提出上訴狀，其
未表明上訴理由者，應於上訴後20日內向本院提出上訴理由書（
均須按他造當事人之人數附繕本）。上訴時應提出委任律師或具
有律師資格之人之委任狀，並依附註條文規定辦理。
中    華    民    國    98    年    12    月    30    日
                                書  記  官  唐奇燕
附註：
民事訴訟法第466 條之1 ：對於第二審判決上訴，上訴人應委任
律師為訴訟代理人，但上訴人或其法定代理人具有律師資格者，
不在此限。
上訴人之配偶、三親等內之血親、二親等內之姻親，或上訴人為
法人、中央或地方機關時，其所屬專任人員具有律師資格並經法
院認適當者，亦得為第三審訴訟代理人。第1 項但書及第2 項情
形，應於提起上訴或委任時釋明之。

司法院資訊處製作；財團法人民間司法改革基金會備份。
